臺灣高等法院刑事判決　　　　　　　　94年度上訴字第2528號
上　訴　人　台灣基隆地方法院檢察署檢察官
被　　　告　甲○○
上列上訴人因被告重傷害案件，不服台灣基隆地方法院94年度交
訴字第31號，中華民國94年6月16日第一審判決（ 起訴案號：台
灣基隆地方法院檢察署94年度偵字第715號 ），提起上訴，本院
判決如下：
    主  文
上訴駁回。
    理  由
一、本案經本院審理結果，認第一審判決以被害人丙○○○、丁○○、乙○○三人所受傷害雖均有位於頭部部位，然並非致
    命或致重傷害之攻擊，被害人均經縫合傷口治療即能出院返
    家，被告甲○○所持器械為鐵鍬之大型鈍器，若其堅持欲致
    被害人等於死或重傷害，以該鐵鍬之鐵質部位施以重擊，被
    害人等要無可能僅傷及皮肉而未有腦部及頭骨之傷勢；況被
    告持鐵鍬傷害被害人丙○○○、丁○○倒地後，並未繼續持
    械攻擊被害人之身體要害或其他可致重傷之器官，反而改以
    拳頭施予毆打，而認被告並無重傷害或殺人之故意等語，因
    認被告係基於普通傷害之故意，因告訴人撤回告訴，對被告
    甲○○為不受理之諭知，核無不當，應予維持，並引用第一
    審判決書記載之證據及理由（如附件第一審判決書）。
二、檢察官上訴意旨略以：
  (一)原審審理中，檢察官已以94年5月2日補充理由狀變更起訴法
    條為刑法第271條第1項、第3項之殺人未遂罪嫌。 關於被告
    傷害被害人丙○○○、丁○○、乙○○，致彼等分別受有起
    訴書所載傷害之客觀事實，詳如起訴書所載，惟變更被告之
    主觀犯意並補充犯罪事實…然原審卻未將公訴意旨變更為上
    開犯罪事實，似有所違誤。
  (二)基於以下理由，認為被告係基於殺人之故意：
  1.被告持鐵鍬重擊被害人丙○○○前，對之嚇稱「不然你是要
    怎樣，你在哭爸，我就打死你」（台語）…擊中被害人丙○○○左邊太陽穴附近之頭部，並接續朝同樣部位持鐵鍬敲打
    數次，被害人丙○○○因而血流如注當場倒地，被告竟仍一
    邊說「打死你，打死你，看你以後還敢不敢哭爸，你爸之前
    已經殺死二個人，多你一個也沒差」（台語）…。經調取新
    竹地院69年少訴字第7號刑事判決 、基隆地院75年重訴字第
    12號刑事判決後，發現被告於實施殺人之際，對於被害人所
    說「你爸之前已經殺死二個人」（台語）等語內容確實與事
    實相符。
  2.被告身高不高，大約一百六十公分左右，衡情，頭部乃是身
    體之高處部位，若被告是酒後一時失控，僅基於普通傷害之
    故意而攻擊被害人，當是胡揮亂舞鐵鍬，豈會特意持鐵鍬攻
    擊被害人三人頭部之特定部位？觀諸第一位遭被告攻擊之被
    害人丙○○○頭部傷勢是左耳後頭部至額部10.5×0.6 公分
    深撕裂傷之傷害，醫院認定為深撕裂傷之依據為何？亦即其
    傷勢之深度如何？是否確實未傷及頭骨？均有究明之必要，
    縱使撕裂傷未深及頭骨，是否被害人之三人之頭部傷害均無
    傷及腦部，均無任何後遺症？此些事項未能從診斷證明書中
    看出。然原審並未調查此部分證據，即認定被害人三人僅傷
    及皮肉而未有腦部、頭骨之傷勢，似有所違誤。又縱使被害
    人三人未受有腦部、頭骨之傷害，亦應注意正因被害人僅受
    有普通傷害之結果，被告始能成立殺人未遂罪，但不能以此
    項客觀之結果反推被告主觀上並無殺人之故意。
  3.被告之所以於毆打被害人丙○○○、丁○○頭部後，即未持
    鐵鍬毆打二人，乃因斯時已有包括乙○○在內之他人上前營
    救二人，被告係遭到外力制伏，始被迫未繼續對二人施以暴
    行，而非依己意而終止其犯行，原審認為被告於被害人倒地
    後有機可繼續實施重傷害或殺害行為而不為，似有誤會等語
    ，原審判決容有未洽。
三、按刑法上殺人未遂罪與重傷害罪或傷害人致重傷罪之區別，
    端視行為人有無殺人或重傷害之犯意以為斷。如加害人具有
    殺人之故意，而結果致被害人重傷或輕傷者，依法固應論以
    殺人未遂罪。倘加害人僅有傷害他人之故意，而結果致被害
    人於死或重傷，除依法論以傷害人致死或重傷罪外，該加害
    人既無殺人或重傷之故意，即不應遽依殺人未遂罪或重傷罪
    相繩。至被害人受傷處所是否致命部位、傷痕之多寡、輕重
    如何，僅足供認定有無殺意之參考，但究不能據為絕對之標
    準。又檢察官就被告犯罪事實，應負舉證責任，並指出證明
    之方法，刑事訴訟法第161條第1項定有明文。本件公訴人認
    被告涉犯重傷害之罪嫌，無非係以被害人丙○○○、丁○○
    之指述及丙○○○、丁○○、乙○○三人之診斷證明書為論
    據。經查：
  (一)被告迭於偵查、原審中均否認有殺害或重傷害被害人丙○○○、丁○○、乙○○之故意，且被告與被害人丙○○○、丁○○、乙○○間為鄰居關係，並無深仇大恨，被告應無致被
    害人丙○○○、丁○○、乙○○於死或重傷害之必要。
  (二)證人吳銘城於偵查中證稱：我第一次出去是看到丁○○遭被
    告壓在地上，用拳頭打，乙○○去拉被告，被告就從旁邊拿
    起圓鍬打乙○○，乙○○被打後再從旁邊拿鐵粑跟被告打（
    詳見偵查卷第58頁）。可見被告改用拳頭攻擊被害人丁○○
    ，係基於其個人之意，並非因遭到外力制伏，才被迫未繼續
    持械攻擊被害人丁○○，準此，足徵被告主觀上並無殺人或
    使被害人受重傷之犯意。蓋其若有殺人或使被害人受重傷之
    犯意，衡情其應會繼續持械攻擊被害人丁○○，要無改用拳
    頭毆打之理。
  (三)被告攻擊被害人時，雖有嚇稱「不然你是要怎樣，你在哭爸
    ，我就打死你」「打死你，打死你，看你以後還敢不敢哭爸
    ，你爸之前已經殺死二個人，多你一個也沒差」（台語），
    惟被告是否有殺人之犯意，仍應依被告當時整體之行為，為
    綜合之判斷，尚難執被告此恫嚇之語，遽認被告有殺人之犯
    意。蓋如上所述，被告當時若真有殺人或重傷害之犯意，應
    無放棄械具而改用拳頭毆打被害人丁○○之理。可見被告在
    攻擊被害人時，應係酒後情緒不穩，才口出狂言，誇張恫嚇
    被害人，惟參諸被告實際之行為，並無殺人之意，是尚難憑
    被告上述恫嚇之詞，認被告具有殺人之犯意。
  (四)被害人受傷送醫縫合傷口後即返家並未住院，可見被害人所
    受之傷害僅傷及皮肉而未有腦部、頭骨之傷勢。蓋被害人所
    受傷勢若嚴重，應無縫合後即返家之理。 嗣雙方於94年4月
    22日成立調解時，亦未見被害人主張渠等之傷害有何後遺症
    ，可見被害人等所受之傷害應確未傷及腦部、頭骨。是原審
    未再調查被害人等所受之傷害是否產生後遺症，並無不當。
  (五)起訴書認被告係犯重傷害未遂犯行，嗣檢察官於補充理由書
    中改稱被告係犯殺人未遂犯行，而原審以理由二中，已一併
    就殺人未遂、重傷害未遂與普通傷害之區別為論述，並於理
    由三、四中說明被告並無重傷未遂或殺人未遂之犯意。是原
    審顯已就檢察官起訴之事實及補充理由之事實為論述，依法
    自無不合。
四、原審以不能證明被告有重傷害或致被害人與死之故意，本於
    罪疑有利於被告之原則，認被告之行為僅屬觸犯刑法第277
    條第1項之普通傷害罪。又告訴人丙○○○、丁○○、乙○○已於原審院準備程序中當庭具狀撤回告訴，原審因而諭知
    公訴不受理，自無不合。檢察官執以前詞，提起上訴，核無
    理由，爰不經言詞辯論，逕予駁回。
據上論斷，應依刑事訴訟法第368條、第372條、第373條，判決
如主文。
中　　華　　民　　國　　94　　年　　9 　　月　　20　　日
　　　　　　　　　刑事第二十二庭審判長法　官  宋  祺
                                      法　官  蔡明宏
                                      法　官  陳憲裕
以上正本證明與原本無異。
如不服本判決，應於收受送達後十日內向本院提出上訴書狀，其
未敘述上訴之理由者並得於提起上訴後十日內向本院補提理由書
（均須按他造當事人之人數附繕本）。
                                      書記官  劉育妃
中　　華　　民　　國　　94　　年　　9 　　月　　20　　日
